臺灣高等法院臺南分院民事判決　100年度上字第100號
上　訴　人
即　原　告　安泰眼科診所
法定代理人　邱靖甯
訴訟代理人　張雯峰　律師
　　　　　　奚淑芳　律師
　　　　　　黃曉薇　律師
上　訴　人
即　被　告　呂俊憲
訴訟代理人　黃文力　律師
複 代 理人　吳碧娟　律師
被 上 訴人　信合美聯合診所
法定代理人　彭嘉謨
訴訟代理人　林德昇　律師
　　　　　　謝耿銘　律師
　　　　　　嚴庚辰　律師
　　　　　　林琦勝　律師
上列當事人間請求損害賠償事件，上訴人對於中華民國100年3月
29日臺灣嘉義地方法院第一審判決（97年度重訴字第4號）提起
上訴，本院於100年11月15日言詞辯論終結，茲判決如下：
       主  文
原判決關於駁回上訴人安泰眼科診所後開第二項、第三項部分之
訴暨訴訟費用之裁判（確定部分除外）均廢棄。
被上訴人與上訴人呂俊憲應連帶給付上訴人安泰眼科診所新台幣
壹拾萬元，及上訴人呂俊憲自民國96年11月21日起、被上訴人自
民國97年1月5日起，均至清償日止，按週年利率百分之5計算之
利息。
被上訴人應與上訴人呂俊憲連帶於蘋果日報、自由時報、中國時
報嘉義地區地方版刊登如判決附件內容之道歉啟事各1日（字體
大小為10號細明體）。
上訴人安泰眼科診所其餘上訴駁回。
上訴人呂俊憲之上訴駁回。
第一、二審訴訟費用（確定部分除外），由被上訴人、上訴人呂
俊憲連帶負擔五分之三，餘由上訴人安泰眼科診所負擔。
       事實及理由
甲、程序方面：
    經查，原告（上訴人）安泰眼科診所為合夥組織並設有負責
    人，此有財政部臺灣省南區國稅局95至98年醫療院所等執行
    業務狀況調查紀錄表、97至98年度執行業務暨其他所得業者
    基本資料表、聯合執業合約書在卷可稽（原審卷(二)第154至
    155頁、第157至158頁、第161至162頁，本院卷第126頁），
    依民事訴訟法第40條第3項之規定，該合夥具有訴訟當事人
    能力。上訴人安泰眼科診所於原審100年3月1日具狀將原告
    名稱由「邱靖甯即安泰眼科診所」更正為「安泰眼科診所」
    ，並列負責人邱靖甯為法定代理人，不過為當事人欄列載方
    式之更正，並未變更訴訟之主體，上訴人呂俊憲辯稱「上訴
    人安泰眼科診所於上開更正後，訴訟繫屬業已因撤回而消滅
    ，不得再為訴之變更」云云，尚非可取。
乙、實體方面：
一、上訴人安泰眼科診所起訴主張：
  (一)上訴人呂俊憲為被上訴人信合美聯合診所（下稱信合美診所
    ）眼科負責人，基於不公平競爭及毀損上訴人安泰眼科診所
    名譽、信用之侵權行為故意，於民國（下同）96年3月間印
    製「虹膜自動辨識飛點掃描雷射與其他機型比較表」，內容
    以表列方式將信合美診所使用之近視雷射手術機器博士倫21
    7z100與安泰眼科診所使用之Nidek EC-500作比較型廣告，
    於該表上杜撰Nidek EC-500之「雷射頻率非常慢，會使角膜
    因為乾燥過久而影響矯正結果」、「最大治療不超過10㎜×
    10㎜」、「易造成角膜凹凸病變」、「表面不平滑不穩定，
    易形成粗糙表面，甚至於坑坑洞洞」、「循序式掃描，熱效
    應容易在角膜表面堆積，降低平滑度及準確度」、「由醫師
    依角膜地圖，手動調整參數」等不實事項，放置於信合美診
    所雷射諮詢櫃檯供民眾隨時取閱，進而在患者就診時，由診
    所人員黃燏榛向患者表示安泰眼科診所使用之Nidek EC-500
    機型無法改善術後眩光、儀器已經註銷登記、沒有工程師可
    以維修等語，並由診所人員黃燏榛與蕭瓊憶共同向就診病患
    散佈前揭不實之比較表，足生損害於安泰眼科診所之名譽、
    信用及營業信譽，上訴人呂俊憲與訴外人黃燏榛、蕭瓊憶應
    就其上開共同侵權行為負損害賠償責任，被上訴人信合美診
    所為呂俊憲之僱用人，應連帶負損害賠償責任。爰依民法第
    184條、第185條及第188條之規定，求為判決命「上訴人呂
    俊憲及被上訴人信合美診所應連帶給付新台幣（下同）934
    萬7085元（財產損害364萬7085元、非財產損害600萬元），
    及自起訴狀繕本送達之翌日起至清償之日止，按年息百分之
    5計算之利息」、「呂俊憲及信合美診所應將臺灣嘉義地方
    法院97年度簡上字第37號刑事判決主文以『10號』細明體刊
    登於蘋果日報、自由時報、中國時報嘉義地區地方版各一日
    」之判決等語。〔原審判決命上訴人呂俊憲應於蘋果日報、
    自由時報、中國時報嘉義地區地方版刊登如原審判決附件所
    示內容各1日（字體大小為10號細明體），並駁回上訴人安
    泰眼科診所其餘請求。上訴人呂俊憲對其敗訴部分聲明不服
    ；上訴人安泰眼科診所就敗訴部分其中「對於上訴人呂俊憲
    及被上訴人請求連帶賠償100萬元（其中財產上損害60萬元
    、非財產上損害40萬元）」及「對於被上訴人信合美診所請
    求連帶回復名譽適當處分」部分提起上訴，其餘部分已告確
    定〕。
  (二)上訴聲明：
    1.原判決關於駁回後開第2、3項部分廢棄。
    2.上廢棄部分，被上訴人與上訴人呂俊憲應連帶給付上訴人
      安泰眼科診所新台幣壹佰萬元，及自起訴狀繕本送達翌日
      起至清償日止，按年息百分之5計算之利息。
    3.被上訴人信合美聯合診所應與上訴人呂俊憲於蘋果日報、
      自由時報、中國時報之嘉義地區地方版刊登如一審判決書
      附件所示內容各一日（字體大小為10號細明體）。
    4.第一、二審訴訟費用由被上訴人與上訴人呂俊憲連帶負擔
      。
  (三)答辯聲明：
    1.上訴駁回。
    2.上訴費用由上訴人呂俊憲負擔。
二、上訴人呂俊憲則以：
  (一)按獨資商號與合夥團體在法律上屬於不同人格，上訴人安泰
    眼科診所於原審雖主張「更正」當事人，和其在訴訟上之性
    質為獨資部分撤回，並追加合夥團體，惟原審原告僅有邱靖
    甯一人，其撤回後，訴訟繫屬即已消滅，自無從適用請求之
    基礎事實同一，再追加合夥團體為當事人。又本件侵權行為
    時間點為96年3、4月間，上訴人安泰眼科診所於100年3月1
    日才追加上訴人呂俊憲為被告，其請求權已逾民法第197條
    規定之2年消滅時效，為此主張時效抗辯，拒絕給付。
  (二)上訴人呂俊憲僅掛名為被上訴人信合美診所眼科之院長，實
    際上係受僱於訴外人許政雄，僅負責看診，並未過問診所之
    行政事務，系爭比較表之製作與散布與呂俊憲無關，診所人
    員黃燏榛、蕭瓊憶二人亦聽從信合美診所行政部門之指示，
    渠二人向患者所為言行屬於個人言行，均與上訴人呂俊憲無
    涉。退萬步言，系爭比較表之內容均有所本，絕非不實，此
    有相關科學期刊資料可供參酌，顯見上訴人呂俊憲已盡查證
    之義務，並無違反公平交易法、妨害名譽、信用之犯意與行
    為。
  (三)本件客觀情節僅為雷射手術機型之比較，情節尚非嚴重，安
    泰眼科診所請求依公平交易法之規定酌定損害額3倍之賠償
    ，並無理由。依刑事案卷內之被上訴人信合美診所96年3至4
    月間之雷射手術名單，接受雷射手術之患者僅19人，且均為
    白內障手術或青光眼患者所施行之手術，與本件所涉近視雷
    射手術無關，顯見上訴人呂俊憲或被上訴人信合美診所並未
    因系爭比較表而獲得任何不當利益，況依卷附資料所示，上
    訴人安泰眼科診所在96至98年度的收入是逐年遞增，顯然並
    無影響，其主張受有財產損害121萬5695元，並非事實。又
    ，上訴人安泰眼科診所為合夥組織，並非自然人，縱其名譽
    權受損害，亦無精神上痛苦可言，其依民法第195條第1項規
    定請求賠償，尚非適法。
  (四)上訴聲明：
    1.原判決不利於上訴人呂俊憲部分廢棄。
    2.上廢棄部分，上訴人安泰眼科診所在第一審之訴及其假執
      行之聲請均駁回。
    3.第一、二審訴訟費用由上訴人安泰眼科診所負擔。
  (五)答辯聲明：
    1.上訴駁回。
    2.第二審訴訟費用由上訴人負擔。
三、被上訴人信合美診所辯稱：
  (一)系爭比較表為上訴人呂俊憲自行製作，並基於眼科院長職務
    指揮眼科人員黃燏榛與蕭瓊憶及魏綺芬放置於諮詢櫃臺，渠
    等之不法行為與被上訴人信合美診所完全無關。被上訴人信
    合美診所並非上訴人呂俊憲之僱用人，呂俊憲乃信合美診所
    之眼科負責醫師兼院長，而眼科部門之財務、人事、收益均
    與其他科別分開，為獨立部門，信合美眼科對呂俊憲並無任
    何選任、管理、監督之權利，上訴人呂俊憲係以其眼科之醫
    療專長與被上訴人信合美診所簽立合作協議，由上訴人呂俊
    憲提供其醫療專業，被上訴人信合美診所則提供場所及設備
    ，再依收入扣除開支再分配利益，雙方間並無僱用關係，上
    訴人安泰眼科診所主張被上訴人信合美診所應就上訴人呂俊
    憲之侵權行為負僱用人之連帶賠償責任，於法不合。
  (二)本件刑事判決認定上訴人呂俊憲之行為損害安泰眼科診所之
    營業信譽，然上訴人安泰眼科診所並非自然人，無精神上之
    痛苦可言，其主張受有非財產上之損害，並無理由。再依卷
    附資料所示，上訴人安泰眼科診所在96至98年度的收入逐年
    遞增，顯然不受影響，其主張受有財產損害云云，亦非事實
    。又登報回復名譽應以必要者為限，不應嚴重損及他方名譽
    ，若有違比例原則，該請求即非適當，上訴人安泰眼科診所
    主張以登報方式回復名譽，其請求顯然過當而不可採。
  (三)聲明：
    1.上訴駁回。
    2.第二審訴訟費用由上訴人負擔。
    3.如受不利判決，願供擔保請准免予假執行。
四、上訴人呂俊憲有無上訴人安泰眼科診所所指訴侵害伊之名譽
    及信用之侵權行為？經查：
  (一)上訴人安泰眼科診所主張：上訴人呂俊憲與訴外人黃燏榛、
    蕭瓊憶共同基於意思聯絡，於96年3、4月間，由呂俊憲將信
    合美診所原有之「虹膜自動辨識飛點掃描雷射與其他機型比
    較表」之「代表機型」欄位所載之「博士倫217z 100」（下
    稱博士倫機型）與「Nidek EC-500」（下稱尼得可機型）下
    ，分別加上「信合美」、「安泰」等字樣後，即指示不知情
    之信合美診所職員魏綺芬與該診所內姓名年籍不詳之成年職
    員印製載有「信合美」、「安泰」之「虹膜自動辨識飛點掃
    描雷射與其他機型比較表」（下稱系爭比較表），以表列方
    式將信合美診所使用之博士倫機型，與安泰眼科診所使用之
    尼得可機型之近視雷射手術機器，作比較型廣告，杜撰安泰
    眼科診所使用之尼得可機型經與信合美診所使用之博士倫機
    型二者比較後，尼得可機型之「雷射頻率非常慢，會使角膜
    容易因為乾燥過久而影響矯正結果」、「表面平滑不穩定、
    易形成粗糙表面、甚至於坑坑洞洞」、「循序式掃描，熱效
    應容易在角膜表面堆積，降低平滑度及準確度」等之不實事
    項，由訴外人黃燏榛、蕭瓊憶將新比較表放置於信合美診所
    之雷射諮詢櫃檯供民眾取閱，共同向就診病患散布該不實之
    比較表各情，業經證人信合美診所眼科諮詢專員蕭瓊憶於原
    審刑事調查時具結證稱：「新舊比較表內容差異是【信合美
    】及【安泰】五字，該五字是呂俊憲說要加入」、「呂俊憲
    有說放在諮詢櫃檯上如果客戶需要可提供給客戶」、「開會
    時呂醫師說可以用安泰及信合美，魏綺芬有詢問過這樣不妥
    ，但呂醫師回答，我跟邱醫師是好朋友，所以沒有關係，沒
    有什麼問題」「印好本來是放抽屜及櫃子內，之後呂醫師指
    示放櫃檯，呂醫師說病人索取及講解時和看完眼科門診時最
    好都可以給他們」（原審刑事卷(三)第71、72、73、75、170
    頁）；另證人即信合美診所雷射諮詢部門組長魏綺芬於原審
    刑事調查時亦結證稱：「之前有舊的比較表，呂醫師拿加上
    信合美及安泰的比較表原稿給我，我把資料原封拿給電腦部
    門的朱先生，請朱先生列印，其他醫師沒有拿此份比較表請
    我列印」、「我當時是諮詢部組長，新的比較表放在雷射諮
    詢櫃檯的桌上供病患取閱，也方便病患自己做比較及判斷」
    、「新比較表資料是呂醫師拿給我的，印完後我們再放到櫃
    檯供病人取用，他常給我們一個觀念，他是半個老板，可以
    決定我們去留」（原審刑事卷(三)第133、134、136、137頁）
    。此外，上訴人呂俊憲於該案偵查中自承「有很多患者來向
    我們的諮詢員及我詢問過各家機型比較問題，先前我都請患
    者上網查，後來我覺得患者有此需求，我請企劃人員上網找
    資料．．但因為很多病患家中沒有網路，所以才想說做一張
    比較表給病患參考」（96年度交字第554號卷第52頁），並
    有信合美診所眼科近視雷射中心製作之「虹膜自動辨識飛點
    掃描雷射與其他機型比較表」影本在卷可稽（本院卷第66頁
    ）。而上訴人呂俊憲因本案妨害名譽等犯行，經臺灣嘉義地
    方法院97年度簡上字第37號及本院98年度上易字第765號判
    處拘役54日確定在案，此有刑事判決在卷可稽（原審卷(一)第
    98至106頁、第285至293頁），有上開刑事卷宗影本在卷足
    按，堪認上訴人呂俊憲確有製作並散布系爭比較表之行為。
  (二)上訴人呂俊憲雖辯稱「以伊身為專業醫師評斷系爭比較表，
    各項客觀數據均有所本，中譯部分乃根據上述數據做出的邏
    輯性歸納與演繹，如此的判斷與認定，應屬言論自由所保障
    之範圍內」云云。惟查，系爭比較表經本院囑託中華民國眼
    科醫學會鑑定結果為：「本學會專家討論後意見為『據查比
    較表內容中之主觀性的敘述，應為廠商提供之數據資料，但
    並無眼科臨床專業上的依據』」，有該學會100年10月12日
    中眼台（100）字第151號函附卷足佐（本院卷第214頁），
    顯見上訴人呂俊憲並未以其專業醫學背景盡查證之義務，即
    遽予製作並散布系爭不實內容之比較表，參諸大法官第509
    號解釋之意旨，此非言論自由保障範圍甚明。
  (三)按「民法上名譽權之侵害非即與刑法之誹謗罪相同，名譽有
    無受損害，應以社會上對個人評價是否貶損作為判斷之依據
    ，苟其行為足以使他人在社會上之評價受到貶損，不論其為
    故意或過失，均可構成侵權行為，其行為不以廣佈於社會為
    必要，僅使第三人知悉其事，亦足當之。」（最高法院90年
    台上字第646號判例參照）。本件上訴人呂俊憲以前揭方式
    向前往被上訴人信合美診所眼科就診病患散布內容與事實不
    符比較表，藉以影射上訴人安泰眼科診所為使用落後機型之
    劣質診所，已足使上訴人安泰眼科診所之名譽、信用、營業
    信譽之評價受到貶損，上訴人安泰眼科診所主張上訴人呂俊
    憲上開製作比較表之侵權行為，伊因此受有財產上之損害，
    堪可認定。
五、上訴人安泰眼科診所主張「因上訴人呂俊憲上開散布內容與
    事實不符比較表」，致上訴人安泰眼科診所受有財產上與非
    財產上之損害，請求上訴人呂俊憲賠償損害暨回復名譽，有
    無理由？經查：
  (一)按「因故意或過失，不法侵害他人之權利者，負損害賠償責
    任」、「不法侵害他人之身體、健康、名譽、自由、信用、
    隱私、貞操，或不法侵害其他人格法益而情節重大者，被害
    人雖非財產上之損害，亦得請求賠償相當之金額，其名譽被
    侵害者，並得請求回復名譽之適當處分」，民法第184條第1
    項前段及第195條第1項分別定有明文。又「名譽為個人在社
    會上享有一般人對其品德、聲望或信譽等所加之評價，屬於
    個人在社會上所受之價值判斷，其被侵害之損失，非如財產
    損失之有價額可得計算，究竟如何始為回復名譽之適當處分
    ，即應由法院斟酌情形認定之。」（最高法院93年度台上字
    第0829號判決參照）。所謂回復名譽適當之處分，係指該處
    分在客觀上足以回復被害人之名譽且屬必要者而言，因法律
    並未具體規定各種不同之處分方法，究應如何處分始為適當
    ，應由法院斟酌被侵害之實際情形予以決定，合先說明。
  (二)上訴人安泰眼科診所主張「因上訴人呂俊憲前揭散布不實比
    較表行為，導致伊診所之近視雷射手術收入，相較於前一年
    度相同月份，業績因此下滑，致受有財產上之損害60萬元。
    」云云，固提出安泰診所95年3至10月份及96年3至10月LASI
    -K手術收據影本附卷為佐（原審卷(一)第152至273頁）。惟近
    視雷射手術並非健保給付項目，屬於民眾自行評估後自費支
    出之醫療，故病患是否需要進行近視雷射手術，除評估自身
    經濟能力、自付費用多寡、病情是否急迫及產品功能之外，
    尚有其他多重因素之考量，殊難僅以診所今年就診人數較去
    年減少，即全數歸責於上訴人呂俊憲散布不實比較表行為所
    致。上訴人安泰眼科診所主張該診所於95年3至10月份近視
    雷射手術收入，與96年3至10月近視雷射手術收入結果出入
    甚多，此項兩年收入之差額，即為上訴人呂俊憲前揭侵權行
    為所導致，尚非可取。惟上訴人呂俊憲將兩診所使用「虹膜
    自動辨識飛點掃描雷射與其他機型比較表」放置於被上訴人
    信合美診所之雷射諮詢櫃檯供民眾取閱，明顯不利於上訴人
    安泰眼科診所之信譽，若謂上訴人安泰眼科診所未因此受任
    何影響，顯與常情相違背，惟此項損害難以計算，本院依社
    會通常之觀念，審酌上訴人呂俊憲放置上開比較表時間並非
    長久，且病患既到上訴人呂俊憲負責之眼科就診，依一般常
    情，若無其他重大原因，不會輕易更換醫師，且此項比較表
    對於其他眼睛無需雷射之人，難認有重大之影響，暨上訴人
    安泰眼科診所信譽所受之損害等一切情狀，認上訴人安泰眼
    科診所得請求財產上之損害以40萬元為適當，其餘逾此之請
    求，難認有據，不應准許。茲上訴人呂俊憲主張同案其餘共
    同行為人黃燏榛、蕭瓊憶就上訴人安泰眼科診所因本案所生
    損害，業已賠償30萬元，有和解書乙紙在卷可證（原審卷(一)
    第70頁至第71頁），此項損害既係共同侵權行為所致，賠償
    金應將該30萬元扣除，亦無不合，扣除後，上訴人安泰眼科
    診所得請求之損害金額為10萬元（40萬元－30萬元＝10萬元
    ）。
  (三)次按「公司係依法組織之法人，其名譽遭受損害，無精神上
    痛苦之可言，登報道歉已足回復其名譽，自無依民法第195
    條第1項規定請求精神慰藉金之餘地」、「合夥為二人以上
    出資，所經營之共同事業，故合夥所經營之事業，係合夥人
    全體共同之事業，合夥財產屬於合夥人全體之公同共有，因
    未依法取得法人之資格，不能認係法人，僅得視為非法人團
    體」（最高法院62年台上字第2806號、42年台上字第434號
    判例參照）。本件上訴人呂俊憲固有共同散布不實比較表侵
    害上訴人安泰眼科診所之名譽、營業信譽、信用之情事，惟
    安泰眼科診所為合夥組織，由邱靖甯擔任負責人（原審卷(二)
    第154至155頁、第157至158頁、第161至162頁）。依上說明
    ，法人名譽遭受損害，無精神上痛苦之可言，登報道歉已足
    回復其名譽，並無民法第195條第1項規定請求慰藉金之餘地
    ，依舉重以明輕之法理，合夥財產既屬於合夥人全體之公同
    共有，性質屬非法人團體，合夥名譽遭受侵害，合夥仍無精
    神上之痛苦可言。從而，上訴人安泰眼科診所請求上訴人呂
    俊憲應與被上訴人連帶賠償其非財產上損害40萬元，洵無理
    由。
  (四)上訴人安泰眼科診所因上訴人呂俊憲製作並散布系爭不實比
    較表，致其眼科診所聲譽受有損害，依法雖不得請求非財產
    上損害，惟其請求以登報方式回復其營業信譽，為法之所許
    。爰審酌登報目的既在回復名譽，其內容自應以與此目的有
    關者為限，參以上訴人安泰眼科診所為地區性之眼科診所，
    尚不具備全國性知名度，且系爭不實比較表亦僅於前揭時、
    地為散布，究其散布之時間並非長久，散布區域僅侷限於嘉
    義地區，及前述一切情事及隨時間、地區及社會等因素之變
    遷而綜合判斷後，認上訴人呂俊憲以刊登如判決附件所示內
    容道歉啟事於蘋果日報、自由時報、中國時報嘉義地區地方
    版，刊登期間為1日，當已足回復上訴人安泰眼科診所之名
    譽。
六、上訴人呂俊憲辯稱「上訴人安泰眼科診所於100年3月1日始
    追加上訴人呂俊憲為被告，其請求權已逾民法第197條規定
    之2年消滅時效。」云云，惟查，依上訴人安泰眼科診所起
    訴主張內容，上訴人呂俊憲之侵權行為發生於96年3、4月間
    ，而安泰眼科診所於同年11月15日即已對上訴人呂俊憲及被
    上訴人信合美診所提起連帶損害賠償之附帶民事訴訟（原審
    附民卷第2頁），嗣經臺灣嘉義地方法院刑事庭裁定移送至
    該院民事庭審理，核其請求權並未逾民法第197條規定之2年
    消滅時效，上訴人呂俊憲上開所辯，委無足採。
七、上訴人呂俊憲是否為被上訴人信合美診所之受僱人？被上訴
    人信合美診所應否依僱用人責任與上訴人呂俊憲負連帶賠償
    責任？經查：
  (一)按「受僱人因執行職務，不法侵害他人之權利者，由僱用人
    與行為人連帶負損害賠償責任。」民法第188條第1項前段定
    有明文。又「民法第188條第1項所謂受僱人因執行職務不法
    侵害他人之權利，不僅指受僱人因執行其所受命令，或委託
    之職務自體，或執行該職務所必要之行為，而不法侵害他人
    之權利者而言，即受僱人之行為，在客觀上足認為與其執行
    職務有關，而不法侵害他人之權利者，就令其為自己利益所
    為亦應包括在內。」，並有最高法院42年台上字第1224號判
    例可資參照。
  (二)茲查，上訴人呂俊憲係提供醫術，與被上訴人信合美診所（
    合夥組織，負責人為彭嘉謨，原審卷(二)第142頁正面）股東
    代表許政雄協議成立合作經營信合美診所眼科，上訴人呂俊
    憲並擔任眼科部醫師兼院長職務，被上訴人則提供該診所現
    有之眼科部場所（包括裝潢、空調、水電及眼科用之醫療儀
    器、器械等設備）供上訴人呂俊憲經營診所眼科部門業務，
    此有上訴人呂俊憲與訴外人許政雄於95年12月13日之簽訂合
    約書可證（臺灣嘉義地方法院97年度簡上字第37號影印卷(三)
    第90至93頁），並經證人許政雄於本院結證在卷（本院卷第
    186頁），此為兩造所不爭。按上訴人呂俊憲既擔任被上訴
    人信合美診所眼科醫師兼院長（負責人），從事眼科之醫療
    業務，該眼科既設於被上訴人信合美診所之內，且名稱並未
    排除與被上訴人信合美診所眼科無關，依客觀情形以觀，足
    認上訴人呂俊憲係為被上訴人信合美診所執行眼科部門之醫
    療業務，被上訴人並未舉證證明選任上訴人呂俊憲及監督其
    職務之執行，已盡相當之注意或縱加以相當之注意而仍不免
    發生損害，依法應負僱用人責任；至於被上訴人信合美診所
    辯稱「該眼科之收入與人員之晉用與被上訴人其他部門各自
    獨立」云云，縱或屬實，但此為被上訴人內部關係，一般患
    者實無從得知。從而，上訴人安泰眼科診所主張被上訴人應
    與上訴人呂俊憲連帶負損害賠償責任暨回復名譽，係於法有
    據，應予准許。
八、綜上所述，上訴人安泰眼科診所依民法第184條、第188條、
    第195條之法律關係，訴請上訴人呂俊憲與被上訴人信合美
    診所應連帶給付上訴人安泰眼科診所財產上之損害10萬元及
    上訴人呂俊憲自民國96年11月21日起，被上訴人自民國97年
    1月5日起，均至清償日止，按週年利率百分之5計算之利息
    ，並連帶於蘋果日報、自由時報、中國時報之嘉義地區地方
    版刊登如判決書附件內容之道歉啟事各1日（字體大小為10
    號細明體），於法有據，逾此部分之請求則無理由。原審判
    命上訴人呂俊憲給付部分，並無不合。至於原審駁回安泰眼
    科診所其餘請求，係有違誤，安泰眼科診所上訴意旨指摘原
    判決該部分不當，求為廢棄改判，洵有理由，應由本院將原
    判決該部分廢棄，並改判如主文第2項、第3項所示；至於上
    訴人安泰眼科診所其餘之上訴暨上訴人呂俊憲之上訴，均無
    理由，應予駁回。
九、本件事證已臻明確，兩造其餘攻擊防禦方法及證據資料，核
    與本件判決結果不生影響，不予一一論述，併予敘明。
據上論結，本件上訴人安泰眼科診所之上訴為一部有理由，一部
無理由，上訴人呂俊憲之上訴，為無理由，依民事訴訟法第450
條、第449條第1項、第79條、第85條第2項前段，判決如主文。
中    華    民    國  100    年    11    月    29    日
                  民事第一庭    審判長法  官  丁振昌
                                      法  官  林永茂
                                      法  官  曾平杉
上為正本係照原本作成。
如不服本判決，應於收受送達後20日內向本院提出上訴書狀，其
未表明上訴理由者，應於提出上訴後20日內向本院補提出理由書
狀（均須按他造當事人之人數附繕本）上訴時應提出委任律師或
具有律師資格之人之委任狀；委任有律師資格者，另應附具律師
資格證書及釋明委任人與受任人有民事訴訟法第466條之1第1項
但書或第2項（詳附註）所定關係之釋明文書影本。如委任律師
提起上訴者，應一併繳納上訴審裁判費。
中    華    民    國   100    年    12    月    1     日
                                      書記官  葉秀珍
【附註】
民事訴訟法第466條之1：
(1)對於第二審判決上訴，上訴人應委任律師為訴訟代理人。但上
  訴人或其法定代理人具有律師資格者，不在此限。
(2)上訴人之配偶、三親等內之血親、二親等內之姻親，或上訴人
  為法人、中央或地方機關時，其所屬專任人員具有律師資格並
  經法院認為適當者，亦得為第三審訴訟代理人。
民事訴訟法第466條之2第1項：
  上訴人無資力委任訴訟代理人者，得依訴訟救助之規定，聲請
  第三審法院為之選任律師為其訴訟代理人。
附件：道歉啟事內容
      「前嘉義市信合美聯合診所眼科部院長呂俊憲等人，於民
      國96年3、4月間，由信合美聯合診所眼科製作，且放在該
      診所雷射諮詢櫃臺散發之比較表，恐有混淆視聽之虞，致
      嘉義市安泰眼科診所之名譽受損，特此向嘉義市安泰眼科
      診所登報道歉。」